臺灣臺中地方法院民事判決
109年度婚字第849號
原      告  甲○○  

訴訟代理人  陳瑾瑜律師                  
被      告  乙○○  


上列當事人間請求確認婚姻關係不存在事件，本院於中華民國11
1年5月10日言詞辯論終結，判決如下：
    主    文
一、確認訴外人甲○○(男、民國00年0月00日生、已於109年7月2
    日死亡，身分證統一編號：Z000000000)與被告間之婚姻關
    係不存在。
二、訴訟費用由被告負擔。
    理    由
甲、程序方面：
　　被告經合法通知未於言詞辯論期日到場，核無民事訴訟法第
    386條各款所列情形，依家事事件法第51條準用民法第385條
    第1項前段規定，爰依原告之聲請，由其一造辯論而為判決
    。　　
乙、實體方面：
壹、原告起訴主張：
一、原告係訴外人甲○○之胞姐，訴外人甲○○前於民國109年7月2
    日猝死後，原告在為其辦理除戶登記時，始赫然發現其配偶
    欄上，竟有一名早於92年8月間即已辦理結婚登記之大陸籍
    配偶。　　
二、惟查，原告及家人從未曾聽聞訴外人甲○○曾經結婚、亦未曾
    參加過訴外人甲○○之婚宴，甚至，更未曾在訴外人甲○○之住
    所地看見過有大陸配偶、抑或由訴外人甲○○帶著配偶返家與
    家人見面，最重要者，訴外人甲○○在92年間乃負債累累，其
    名下不動產均遭查封、拍賣(證三)，衡情更無可能有足夠之
    資力得以搭機前往大陸地區，並且支付高額之聘金及各項費
    用而迎娶一大陸新娘，由此足徵，訴外人郭○○與被告間所登
    記之此一婚姻關係，理應係訴外人甲○○在當時因遭法院拍賣
    而走投無路時，為求賺取假結婚人頭老公之報酬，始會與該
    大陸女子乙○○辦理假結婚登記，渠等間實際上根本無結婚之
    真意甚明。　　
三、因訴外人甲○○之戶籍登記上載有被告乙○○為其大陸配偶，導
    致原告在先前欲向勞工保險局依據勞工保險條例第63條規定
    ，申請請領遺屬年金給付時，遭勞保局以胞弟戶籍上登記有
    大陸配偶，配偶乃該勞工保險條例第63條關於遺屬年金給付
    之第一順位申請人，故而拒絕受理原告之申請。由此足見，
    本件訴外人甲○○與被告間之婚姻究否存在，直接影響原告是
    否有受領遺屬年金給付之資格，而此不安之狀態得以確認判
    決除去，應認原告有即受此確認判決之法律上利益，自得提
    起本件確認之訴。　　
四、本件訴外人甲○○固然與被告於92年7月22日在大陸地區結婚
    ，嗣於92年8月8日在台灣辦理結婚登記，然渠等二人間並無
    結婚之真意，亦從未曾共同生活，僅為假結婚之登記而已，
    足見渠等間之婚姻欠缺大陸地區婚姻法規定之婚姻實質要件
    ，依法應屬無效。爰依法訴請確認兩造婚姻關係不存在，並
    聲明：如主文所示。　　
貳、被告未於言詞辯論期日到場，亦未提出書狀作何聲明或陳述
    。　　
參、得心證之理由：
一、按結婚之方式及其他要件，依行為地之規定，臺灣地區與大
    陸地區人民關係條例第52條第1項定有明文。查本件訴外人
    甲○○為臺灣地區人民，被告則為大陸地區人民，兩人於92年
    7月22日在大陸地區登記結婚等情，有戶籍謄本在卷可稽，
    堪信為真。則訴外人甲○○與被告既係在大陸地區結婚，依上
    開規定，本件兩人之婚姻關係是否存在，自應適用行為地即
    大陸地區之規定。
二、原告主張：原告及家人從未曾聽聞訴外人甲○○曾經結婚，亦
    未曾參加過訴外人甲○○之婚宴或在訴外人甲○○之住所地看見
    過有大陸配偶，及訴外人甲○○於92年間負債累累，其名下不
    動產均遭查封、拍賣，其係為獲取報酬而充當人頭丈夫，以
    使被告入境來臺工作，訴外人甲○○與被告實為假結婚，兩人
    間並無結婚真意，亦從未曾共同生活等事實，業據原告提出
    戶籍謄本為證，並有臺中市太平區戶政事務所109年10月16
    日中市太平戶字第1090007025號函所檢送結婚登記申請書影
    本、經財團法人海峽交流基金會驗證之結婚公證書影本、內
    政部移民署109年11月5日移署資字第1090114148號函所檢送
    大陸地區人民進入臺灣地區旅行證申請書影本在卷可稽。另
    被告僅曾於104年5月8日短暫入境6天後，即又在104年5月14
    日出境，其他時間，則均未查有入出境資料；訴外人甲○○亦
    僅曾於辦理結婚之際，於92年7月6日至7月23日前往大陸地
    區辦理結婚登記而已，之後直到106年10月28日始再有出境
    紀錄，此有兩人之入出境資訊連結作業查詢表附卷可參，足
    證二人自辦完結婚登記後，確實未曾共同生活。又經本院函
    詢內政部移民署被告申請入境臺灣為何不獲准許，並檢送被
    告相關面試資料過院，內政部移民署函回覆：「經查大陸地
    區人民乙○○於92年9月9日申請來臺探親，探親對象為配偶甲
    ○○，案經前臺中市警察局（現為臺中市政府警察局）查察因
    臺灣配偶未依戶籍地居住且現住地不明，兩人婚姻關係存疑
    予以緩議，另查乙○○並無面（訪）談紀錄」等語，此有內政
    部移民署中區事務大隊台中市第一服務站110年11月18日移
    署中中一服字第1108429732號書函暨所附臺中市警察局函影
    本共6頁在卷可憑，綜上，原告主張訴外人甲○○與被告為假
    結婚，兩人間並無結婚真意，婚姻存續期間亦從未曾共同生
    活等情，堪信為真實。　
三、而按中華人民共和國婚姻法第8條規定：「要求結婚的男女
    雙方必須親自到婚姻登記機關進行結婚登記。符合本法規定
    的，予以登記，發給結婚證。取得結婚證，即確立夫妻關係
    。」，復觀諸同法第2條規定：「實行婚姻自由、一夫一妻
    、男女平等的婚姻制度。」、第3條前段規定：「禁止包辦
    、買賣婚姻和其他干涉婚姻自由的行為。」、第5條規定：
    「結婚必須男女雙方完全自願，不許任何一方對他方加以強
    迫或任何第三者加以干涉。」之意旨，再參以大陸地區之大
    陸居民與臺灣居民婚姻登記管理暫行辦法第7條規定：「申
    請結婚登記的當事人有下列情形之一的，婚姻登記管理機關
    不予登記：(一)非雙方自願的。」、第13條規定：「申請婚
    姻登記的當事人不符合中華人民共和國婚姻法規定的婚姻登
    記條件，弄虛作假、騙取婚姻登記的，婚姻登記管理機關應
    當撤銷婚姻登記。」，是依大陸地區婚姻法規亦認結婚必須
    以當事人有結婚之意思為其要件，苟無結婚之真意，則婚姻
    自屬無效。而無效之婚姻，依中華人民共和國婚姻法第12條
    前段規定：「無效或被撤銷的婚姻，自始無效。」。查本件
    訴外人甲○○與被告間並無締結婚姻之真意，兩造辦理結婚登
    記僅為使被告入境臺灣地區工作所為之假結婚等事實，業如
    上述，是訴外人甲○○與被告間既無結婚真意，兩造之婚姻欠
    缺大陸地區婚姻法規定之婚姻成立要件，應屬自始無效。　
    　
四、原告主張其係訴外人甲○○之胞姐，訴外人甲○○已於109年7月
    2日死亡，有戶籍謄本在卷可稽，堪信為真實。因上開訴外
    人甲○○與被告不實之結婚登記之故，兩人間因婚姻關係所生
    之繼承等私法上權利義務存否即不明確，且訴外人甲○○與被
    告間之婚姻究否存在，直接影響原告是否有依勞工保險條例
    第63條規定受領遺屬年金給付之資格，而此不安之狀態得以
    確認判決除去，應認原告有即受確認判決之法律上利益，而
    得起訴請求確認。從而原告提起本訴，請求確認兩造間之婚
    姻關係不存在，為有理由，應予准許。
肆、訴訟費用負擔之依據：家事事件法第51條、民事訴訟法第78
    條。
中　　華　　民　　國　　111 　年　　6 　　月　　22　　日
                   家事法庭     法  官　陳忠榮
正本係照原本作成。
如對本判決上訴，須於判決送達後20日之不變期間內，向本院提
出上訴狀。如委任律師提起上訴者，應一併繳納上訴審裁判費。
中　　華　　民　　國　　111 　年　　6 　　月　　22　　日
                                書記官　黃佳莉